【裁判字號】    96,上易,602
【裁判日期】    970423
【裁判案由】    回復原狀等
【裁判全文】
臺灣高等法院民事判決                 96年度上易字第602號
上  訴  人  乙○○
訴訟代理人  郭蕙蘭律師
複 代 理人  戊○○
            蕭沛莉
被 上 訴人  丙○○
上列當事人間請求回復原狀等事件，上訴人對於中華民國96年5
月25日臺灣臺北地方法院95年度店訴字第3號第一審判決提起上
訴，本院於民國97年4月9日言詞辯論終結，判決如下：
    主  文
原判決除確定部分外關於命上訴人給付超過新台幣參拾柒萬玖仟
伍佰元本息部分，及該部分假執行之宣告，暨訴訟費用之裁判均
廢棄。
前開廢棄部分，被上訴人在第一審之訴及其假執行之聲請均駁回
。
其餘上訴駁回。
第一、二審訴訟費用除確定部分外由上訴人負擔十分之七，餘由
被上訴人負擔。
    事實及理由
一、本件被上訴人起訴主張：上訴人於民國94年5月30日以原審
    被告吳貴鳳為連帶保證人向伊承租，伊與訴外人甲○○○、
    廖宗雄、廖政雄、丁○○、廖素玉等六人（下稱甲○○○等
    五人）共有坐落台北市○○區○○路3段343號1樓房屋（下
    稱系爭房屋），約定租賃期間自94年6月1日起至95年5月31
    日止，租金每月新台幣（下同）60,500元（內含5,500元稅
    金），押金165,000元，應於每月1日前繳納，且房屋有改裝
    設施必要時，須先取得伊同意，並不得損害原有建築。詎上
    訴人為經營東發排骨店，竟未經伊同意，私自將租賃房屋之
    隔間牆拆除、廁所改建、防火巷改裝為廚房，並於室內開挖
    排水溝，復於伊及甲○○○等五人共有之同址2樓（下稱系
    爭租賃物2樓）外牆之正面、側懸架設方形、圓形東發排骨
    飯招牌共三面，使該招牌霓紅燈夜間閃爍，影響居住該2樓
    之伊精神作息，另於正面招牌後方搭建遮雨棚，致前開2 樓
    外牆牆面產生裂縫，進而屋內嚴重滲水，又自94年9月1日起
    拒不給付租金，迭經伊催付租金並要求回復原狀及除去妨害
    ，均不予回應，現兩造間租約業於95年5月31日屆滿，伊已
    表示不再續租，惟上訴人仍居住使用承租房屋，拒不返還。
    又原審被告吳貴鳳既為其連帶保證人應共負給付違約金之責
    且現租約已屆期，上訴人應將系爭房屋回復原狀後返還伊及
    其他共有人。其並得以所有權人身份行使所有物暨占有人妨
    害除去請求權，請求將架設於前開租賃物2樓外牆之正面、
    側懸之方形、圓形招牌及正面招牌後方之遮雨棚拆除。爰依
    系爭租約、不當得利及所有物暨占有人妨害除去請求權，求
    為命上訴人給付726000元及起訴狀繕本送達翌日起算之法定
    遲延利息，其中原審共同被告吳貴鳳就其中605000元本息與
    上訴人負連帶給付責任。上訴人應將架設於臺北市○○區○
    ○路3段343號2樓外牆之正面式及側懸之方形招牌及正面式
    招牌後方之遮雨棚拆除。並應將系爭房屋拆除之隔間牆、廁
    所及防火巷之改裝、及開挖之排水溝回復原狀，並將房屋遷
    讓交還伊及共有人之判決。（原審僅判命上訴人應給付54
    4,500元及自95年9月22日起算之法定遲延利息，並駁回被上
    訴人其餘之訴。被上訴人就其敗訴部分並未上訴，已告確定
    。是本院僅就被上訴人請求上訴人給付租金544500元及法定
    遲延利息部分為審酌。）
二、上訴人則以：前開系爭租賃房屋及系爭租賃物2樓，均屬被
    上訴人與甲○○○等五人本於繼承而公同共有之房屋，被上
    訴人未得其餘共有人之同意，濫行將系爭租賃房屋出租予伊
    ，訴外人甲○○○等五人得知後，未主張兩造間租賃契約無
    效，而追加為系爭租賃契約之出租人，並要求伊將94年9月1
    日以後租金，給付訴外人甲○○○代表全體共有人收受，伊
    因於該月份起即將租金給付甲○○○，嗣該租約於95年5 月
    31日租期屆滿，訴外人甲○○○等五共有人已與伊另訂租賃
    條件相同之租賃契約，是系爭租賃契約，對被上訴人與訴外
    人甲○○○等五共有人而言，為連帶債權，伊將租金給付連
    帶債權人之一，已生清償效力，而無積欠租金。縱認伊負有
    給付被上訴人租金之義務，惟伊與被上訴人訂定系爭租賃契
    約時已依系爭租賃契約第5條約定，給付被上訴人165,000元
    之押租金，且雙方之租賃契約已於95年5月31日屆期消滅，
    然被上訴人迄今未將前開押租金返還予伊，伊對被上訴人有
    押租金返還請求權可得行使，依民法第334條規定、最高法
    院67年台上字第1647號判例見解所示，伊得之抵銷被上訴人
    請求伊給付之租金。又承租系爭房屋之前手自始即懸掛有營
    業招牌，可證此一營業招牌之裝設乃係經被上訴人同意，而
    後由伊續接，且雙方於租賃契約簽訂時，被上訴人並未要求
    伊不得裝設營業招牌，詎料伊接手承租後，竟遭被上訴人誣
    指伊私設營業招牌並報請台北市建管處逕行拆除，致使伊受
    有4萬元之金錢上損失，是伊對於被上訴人有侵權行為損害
    賠償請求權可得行使，並以此主張抵銷等語，資為抗辯。
三、被上訴人主張兩造簽訂系爭租約，上訴人自94年9月1日起未
    再給付被上訴人租金之事實，為上訴人所不爭執，且有系爭
    租約及存證信函附卷可稽，堪信為真實。
四、被上訴人復主張上訴人自94年9月1日起拒不給付租金，迭經
    其催付租金並要求回復原狀及除去妨害，均不予回應，現兩
    造間租約業於95年5月31日屆滿，其已表示不再續租，上訴
    人應依約給付欠繳之租金等情，為上訴人所否認，並以前揭
    情詞置辯，則本件應審究者為上訴人應否給付被上訴人欠繳
    之租金？上訴人得否以押租金、被罰之罰金四萬元抵銷欠繳
    之租金？
（一）上訴人雖辯稱：被上訴人未得其餘共有人之同意，將系爭
      租賃房屋出租予其，訴外人甲○○○等五人得知後，追加
      為系爭租賃契約之出租人，並要求伊將94年9月1日以後租
      金，給付訴外人甲○○○代表全體共有人收受，是系爭租
      賃契約，對被上訴人與訴外人甲○○○等五共有人而言，
      為連帶債權，伊將租金給付連帶債權人之一，已生清償效
      力，而無積欠租金云云。惟按租賃，乃特定當事人間所締
      之契約，出租人既不以所有人為限，則在租賃關係存續中
      ，關於租賃上權利之行使，例如欠租之催告，終止之表示
      等項，概應由締結契約之名義人行之，始能生效（最高法
      院48年台上字第1258號判例參照）。是共有物之出租因屬
      管理行為，固應得共有人全體同意，對全體共有人始生效
      力。惟若共有人中一人或數人不同意，亦僅發生該出租行
      為對不同意之共有人不生效力而已，非謂承租人得據以為
      拒絕給付租金之藉口。查系爭房屋雖為被上訴人與訴外人
      甲○○○等五人所公同共有，然系爭租約既為兩造所簽訂
      ，縱甲○○○等五人未同意出租，亦僅生被上訴人之出租
      行為對甲○○○等五人不生效力，於兩造間之系爭租約仍
      對兩造有效，被上訴人自得本於出租人之地位請求上訴人
      給付租金，上訴人不得以系爭租約對甲○○○等五人不生
      效力據為拒絕給付租金之藉口。至於上訴人所保管之租約
      ，其內容係記載出租人改為甲○○○，與追加甲○○○等
      五人無涉，且被上訴人所持之系爭租賃契約之出租人仍為
      被上訴人，並無更改或追加字樣，有該租約附卷可稽，足
      見系爭租約之當事人仍為兩造，上訴人與甲○○○另定相
      同期間之租約，係兩份租約並存，上訴人另須依其與訴外
      人甲○○○所訂租約履行給付租金等承租人之義務，無礙
      於被上訴人得依出租人地位行使出租人之權利。次查訴外
      人甲○○○等五人雖曾收受上訴人94年9月1日起之租金，
      然因被上訴人向上訴人起訴請求給付租金，故上訴人亦對
      甲○○○等五人起訴請求返還不當得利，又因上訴人曾積
      欠甲○○○等五人自96年1月至同年5月之租金共262500元
      ，經與本件系爭租金544500元抵銷後，甲○○○等五人返
      還上訴人282000元等情，業據證人甲○○○到庭證稱屬實
      ，並有甲○○○所提台北地院96年度移調字第897號調解
      筆錄、通知書、存證信函計算書在卷足憑，則上訴人未再
      有給付租金予甲○○○等五人之情事，亦無上訴人所指其
      將租金給付連帶債權人之一，已生清償效力之情事，是上
      訴人此部分所辯，委無足採。
（二）次按二人互負債務，而其給付種類相同，並均屆清償期者
      ，各得以其債務，與他方之債務，互為抵銷，此觀民法第
      334條第1項規定自明。又按押租金係以擔保承租人之租賃
      債務為目的。是押租金返還請求權，應於租賃關係終了，
      租賃物交還，承租人已無債務不履行情事，且押租金尚有
      餘額時，始能產生。本件上訴人於其與被上訴人訂定系爭
      租賃契約時，已依系爭租賃契約第5條約定，給付被上訴
      人165,000元之押租金，為兩造所不爭執，且有系爭租約
      在卷足參。又兩造之租賃契約已於95年5月31日期限屆滿
      而消滅，被上訴人於期限屆滿後，已與甲○○○等五人簽
      訂接續之租賃契約，於該租約屆滿後，上訴人並已遷讓返
      還系爭房屋，嗣經上揭調解案件，甲○○○等五人與上訴
      人約定均不得再對該租約主張任何權利，有該調解筆錄附
      卷可考，被上訴人對上訴人回復原狀之請求亦經原審判決
      駁回確定，則承租之上訴人已得行使押租金返還請求權，
      揆諸上揭說明，上訴人以對被上訴人之押租金請求權，抵
      銷被上訴人請求上訴人給付之租金，自屬可採，經抵銷後
      ，被上訴人得請求上訴人給付租金之餘額為379500元。
（三）又按設置招牌廣告及樹立廣告者，應備具申請書，檢同設
      計圖說，設置處所之所有權或使用權證明及其他相關證明
      文件，向直轄市、縣（市）主管建築機關或其委託之專業
      團體申請審查許可。設置應申請雜項執照之招牌廣告及樹
      立廣告，其申請審查許可，應併同申請雜項執照辦理，此
      觀依建築法第九十七條之三第三項規定訂定之招牌廣告及
      樹立廣告管理辦法第五條規定自明。是上訴人因開設餐庭
      有設置廣告之需要，因上該規定申請審查許可，然上訴人
      不為，又未依約經被上訴人同意逕行設置大型正面及側懸
      廣告，致為人檢舉，經台北市建築管理處公寓大廈管理科
      以函限期改善，逾期仍未改善，遂經該處四萬元罰緩，嗣
      再遭強制拆除，有該說明附於本院卷可稽（見本院卷第32
      頁），是上訴人被處以罰緩，乃因其未按規定設置廣告，
      未可將之歸責於被上訴人之檢舉。又遭罰及強制拆除之廣
      告，均係上訴人經營之餐廳廣告，上訴人之前手係經營另
      一素食餐廳，縱令其前手曾設置同一廣告，亦非謂上訴人
      亦得不經被上訴人同意或未經申請審查許可，即得逕行設
      置該廣告，又上訴人確曾於該處經營餐廳，因而再與甲○
      ○○等五人續訂續期租約，是上訴人辯稱：被上訴人明知
      上訴人頂讓店面並承租系爭房屋後，竟一再命上訴人不得
      懸掛招牌，並強制上訴人拆除隔間牆，並要求上訴人把疏
      通之排水溝再堵起來等，使上訴人無法營業。被上訴人竟
      通報台北市政府建築管理處，誣指上訴人未經同意懸掛招
      牌，使上訴人受有課處4萬元罰鍰之損失，其得依侵權行
      為損害賠償請求權，請求被上訴人賠付該四萬元並以之與
      租金債權抵銷云云，自無可採。
五、綜上所述，被上訴人本於租賃關係，請求上訴人給付379,50
    0元，及自民國95年9月22日起至清償日止按週年利率5%計算
    之利息，為有理由，應予准許。逾此所為請求，為無理由，
    應予駁回。又上開應准許部分，被上訴人陳明願供擔保聲請
    宣告假執行，經核無不合，爰酌定相當之擔保金額宣告之。
    至於被上訴人敗訴部分，其假執行之聲請失所附麗，應併予
    駁回。原審就超過上開應准許部分，為上訴人敗訴之判決，
    並為假執行之宣告，自有未洽。上訴意旨就此部分指摘原判
    決不當，求予廢棄改判，為有理由。至於上開應准許部分，
    原審判命上訴人給付，並為假執行之宣告，核無違誤，上訴
    意旨，就此部分，仍執陳詞，指摘原判決不當，求予廢棄，
    為無理由，應駁回其上訴。
六、據上論結，本件上訴為一部有理由，一部無理由，依民事訴
    訟法第450條、第449條第1項、第79條但書，判決如主文。
中    華    民    國    97    年    4     月    23    日
                    民事第十四庭
                        審判長法  官  張  蘭
                              法  官  黃麟倫
                              法  官  袁靜文
正本係照原本作成。
不得上訴。
中    華    民    國    97    年    4     月    24    日
                              書記官  明祖星


司法院資訊處製作；財團法人民間司法改革基金會備份。
